【裁判字號】    98,訴,1053
【裁判日期】    981201
【裁判案由】    損害賠償等
【裁判全文】
臺灣士林地方法院民事判決              98年度訴字第1053號
原      告  甲○○○
訴訟代理人  凌見臣    律師
被      告  楓丹白露社區管理委員會
法定代理人  乙○○
訴訟代理人  周承武    律師
上列當事人間損害賠償等事件，本院於民國98年11月17日言詞辯
論終結，判決如下：
    主  文
原告之訴及假執行之聲請均駁回。
訴訟費用新臺幣壹萬捌仟貳佰貳拾陸元由原告負擔。
    事實及理由
一、原告主張：被告明知坐落臺北縣淡水鎮○○里○○段樹梅坑
    小段79、80、81、82建號（下稱系爭建物）為原告所有，竟
    自民國93年起至98年3 月止，未經原告同意，亦無其他法律
    上原因，將之視為楓丹白露社區之公共空間，並以社區中庭
    稱之，逕自系爭建物舉辦社區活動而無權占有，因此獲得相
    當於租金之不當利益計新臺幣（以下同）1,738,243 元，致
    原告無法就上開不動產使用收益，侵害原告所有權，而受有
    同額之損害，為此爰依民法第184 條第1 項前段、第179 條
    前段規定，請求被告為損害賠償及返還不當得利，故聲明：
    (一)被告應給付原告1,738,243 元及自起訴狀繕本送達之翌日
    起至清償日止，按年息百分之5 計算之利息。(二)訴訟費用由
    被告負擔。(三)原告願供擔保，請准宣告假執行。
二、被告則以：楓丹白露社區B 棟96戶須仰賴通行系爭建物，始
    得正常進出。社區住戶係依類似袋地之法理或通行他人正中
    宅門之法律規定，藉由系爭建物通行、逃生。被告從未視系
    爭建物為社區公共設施，原告在系爭建物設置隔籬、放置物
    品，或裝設監視器，被告從未干涉，被告並非無權占有，原
    告不得主張損害賠償，被告亦無不當得利等語置辯，故請求
    駁回原告之訴並命原告負擔訴訟費用，又如受不利益判決，
    願供擔保請准宣告免為假執行。
三、本院之判斷：
  (一)本件原告係主張被告為侵權行為及不當得利主體，而請求被
    告為賠償損害或返還不當得利（見本院卷第33頁），此與主
    張被告並非權利主體，僅就訴訟標的之權利或法律關有管理
    或處分權限，而具訴訟實施權之情形有間，先予敘明。
  (二)按公寓大廈為行管理維護之行為，依據公寓大廈管理條例第
    29條第1 項規定，應成立管理委員會或推選管理負責人，而
    公寓大廈成立管理委員會時，該團體是否具備實體法上之權
    利能力，公寓大廈管理條例並未特別規定，自應回歸實體法
    即民法上之規定予以探究，依民法第6 條、第26條規定，於
    實體法上有享受權利，負擔義務之主體包括自然人與法人。
    自然人之權利能力始於出生，終於死亡；而法人係由法律創
    設之團體，需依民法第30條規定向主管機關登記成立後，始
    得享有權利能力，終至解散、破產，遭主管機關予以撤銷登
    記而清算完結為止。公寓大廈管理委員會並非自然人，無庸
    待言；又其雖依公寓大廈管理條例施行細則第8 條及內政部
    公寓大廈管理組織申請報備處理原則需檢齊第3 點規定應備
    文件報請直轄市、縣（市）政府備查，惟該備查僅屬行政上
    之管制行為，與民法上所謂之法人登記尚屬有間。故公寓大
    廈管理委員會於成立上因未具備登記之要件而非民法上之法
    人，即無權利能力。公寓大廈管理委員會因未具有實體法上
    享受權利，負擔義務之能力，即不具侵權行為責任能力，自
    非可為侵權行為損害賠償之義務人，亦非為無權占有之不當
    得利權利主體。
  (三)查被告楓丹白露社區管理委員會，乃屬依公寓大廈管理條例
    第29條第1 項規定，成立之管理委員會。依照前開說明，並
    非權利主體，應無侵權行為能力，亦非不當得利之權利主體
    。是原告主張被告自93年起至98年3 月止無權占有系爭建物
    ，侵害其所有權，並因而獲有相當於租金之利益，致其受有
    同額之損害云云，顯屬誤會。原告尚不得依侵權行為或不當
    得利之法則，請求被告為損害賠償或返還不當得利。
四、綜上所述，原告援引民法第184 條第1 項前段、第179 條前
    段規定，請求被告賠償相當於租金之損害或返還相當於租之
    利益1,738,243 元，難認為有理由，應予駁回。又原告之訴
    既經駁回，其假執行之聲請，即失所附麗，應併予駁回之。
五、本件事證已臻明確，兩造其餘訴訟資料及攻擊、防禦方法，
    核與結論之判斷不生影響，爰不一一論列，附此敘明。
六、本件為終局判決，爰依職權確定訴訟費用額為18,226元（即
    第一審裁判費），並命敗訴之原告全額負擔。
七、據上論結，本件原告之訴為無理由，應依民事訴訟法第78條
    、第87條第1 項，判決如主文。
中    華    民    國    98    年    12    月    1     日
                  民事第二庭法  官  周群翔
以上正本係照原本作成。
如對本判決上訴須於判決送達後20日內向本院提出上訴狀。
中    華    民    國    98    年    12    月    1     日
                            書記官  阮弘毅


司法院資訊處製作；財團法人民間司法改革基金會備份。
